【裁判字號】    90,簡上,73
【裁判日期】    900801
【裁判案由】    給付工資
【裁判全文】
臺灣板橋地方法院民事判決    九十年度簡上字第七三號
    上  訴  人  乙○○
    被  上訴人  東進營造有限公司
    法定代理人  甲○○
右當事人間請求給付工程款事件，上訴人對於中華民國八十九年十一月二十三日本院
板橋簡易庭八十九年度板簡字第一三一○號第一審判決提起上訴，本院判決如左：
    主      文
原判決關於駁回上訴人後開第二項之訴部分暨訴訟費用之裁判均廢棄。
右開廢棄部分，被上訴人應再給付上訴人新台幣壹萬貳仟元。
其餘上訴駁回。
第一審訴訟費用由被上訴人負擔五分之三，餘由上訴人負擔；第二審訴訟費用由被上
訴人負擔六分之一，餘由上訴人負擔。
    事      實
甲、上訴人方面：
一、聲明：求為判決：。
    (一)原判決不利上訴人之部分廢棄。
    (二)右開廢棄部分，被上訴人應再給付上訴人新台幣（下同）七萬七千九百九十三
      元。
二、陳述：除與原判決記載相同者，茲引用之外，補稱：
    (一)被上訴人除原審命給付之原合約工程四十九座樓梯之保留款共十萬九千元未給
      付外，尚積欠上訴人七萬七千九百九十三元，包括追加１１˙８６坪地面平
      台磨石子工資，以每坪八百元計算，合計九千四百八十八元；本工程雙併梯
      追加四工，以每工二千五百元之最低價師傅工資計算，共計一萬元，此部分係
      上訴人另外找工人砌磚所支出之工資；外梯及地下室梯合算之保留款一萬二
      千元，此部分係上訴人於完成本工程合約部分後，因被上訴人有趕工之需要，
      而由訴外人即被上訴人公司之實際負責人余東謹出面，請求上訴人協助施作合
      約以外之外梯及地下室梯工程，工程款為外梯部分十一萬三千九百七十元，地
      下室梯八千四百三十五元，合計十二萬二千四百零五元，被上訴人尚保留此部
      分工程款百分之十即一萬二千元未給付；雙邊四十九座層次梯腳磨石子工程
      共計總價四萬六千五百元，此部分屬原工程合約之範圍，即合約書估價單上第
      二項所載「磨石子梯腳單價每米八十元，以上實作實算含工料、清潔及打臘。
      」之部分，其費用並不包括在第一項每層單價一萬一千元之樓梯白水泥磨石子
      工程費中，蓋每層一萬一千元之樓梯單價實低於一般之行情價，兩造才會另行
      約定梯腳磨石子部分之計價標準。
三、證據：除援用原審之立證方法外，另提出監察院民國九十年七月十二日（九十）
    院台業貳字第九○○七○六二一七號函影本一件為證。
乙、被上訴人方面：
一、聲明：駁回上訴。
二、陳述：除與原判決記載相同者，茲引用之外，補稱：
    (一)被上訴人固承認上訴人確有多作合約範圍以外之工作，但追加部分純粹是以點
      工方式計算酬勞，被上訴人亦已按日支付上訴人應得之報酬，又上訴人所提之
      工程費用計算書影本，格線以下之文字雖為被上訴人之法定代理人所書寫，然
      此係因雙方合作已十幾年，基於對上訴人之信任，才會依上訴人所述之內容為
      如此之記載，並非被上訴人承認有追加地下室梯及外梯工程之意思。是上訴人
      請求前開第、、項部分之工資及工程款，並無理由。另本件系爭工程合
      約估價單第一項每層單價一萬一千元之樓梯白水泥磨石子工程費，已包含樓梯
      部分之磨石子梯腳費用，至於合約書估價單上第二項另外註明「磨石子梯腳單
      價每米八十元，以上實作實算含工料、清潔及打臘。」之部分，係指教室內之
      磨石子梯腳，惟上訴人就教室內之磨石子梯腳最後並未施作，自無從請求上開
      第項之費用。
三、證據：除援用第一審所提證據外，並提出台灣高等法院檢察署九十年度議字第四
    九一號處分書影本一紙為證。
    理      由
一、上訴人在原審起訴主張其於民國八十六年七月二十日與被上訴人簽約承作台北縣
    汐止鎮金龍國小內梯共計四十九座磨石子梯工程及磨石子梯腳兩側工程，約定以
    每座單價一萬一千元計算，共計五十三萬九千元，被上訴人僅支付其中四十九萬
    元，尚保留十萬九千元未給付；又合約書估價單上第二項之磨石子梯腳工程，依
    實作實算之結果，被上訴人仍積欠四萬六千五百元（即上開上訴人陳述之第項
    ）；另訴外人即被上訴人公司之實際負責人余東錦曾要求被上訴人協助施作合約
    範圍以外之工程，包括追加１１˙８６坪地面平台磨石子工資，以每坪八百元
    計算，合計九千四百八十八元；本工程雙併梯追加四工，以每工二千五百元之
    最低價師傅工資計算，共計一萬元；外梯及地下室梯合算之保留款一萬二千元
    ，此部分原本追加之工程款為外梯部分十一萬三千九百七十元，地下室梯八千四
    百三十五元，合計十二萬二千四百零五元，被上訴人尚保留此部分工程款一萬二
    千元未給付。以上、、、項合計七萬七千九百九十三元，加上被上訴人
    尚未給付之本工程款十萬九千元，共計積欠上訴人十八萬六千九百九十三元，屢
    經催索均不獲置理，上訴人爰依據前揭契約之法律關係，求為命被上訴人給付十
    八萬六千九百九十三元之判決。（原審判命被上訴人給付本工程款部分之十萬九
    千元，駁回上訴人其餘之訴，被上訴人就其敗訴部分未上訴，是該部分之判決業
    已確定）。被上訴人固不爭執就合約估價單上第一項部分尚積欠十萬九千元未給
    付，惟就上訴人前開列舉之、、、項費用，另以被上訴人雖曾要求上訴
    人多作合約範圍以外之工作，惟該多作部分純粹為點工，被上訴人亦已按日支付
    報酬，又上訴人所提之工程費用計算書影本，格線以下之文字雖為被上訴人之法
    定代理人所書寫，然此係因雙方合作已十幾年，基於對上訴人之信任，被上訴人
    之法定代理人才會依上訴人所述之內容為如此之記載，並非被上訴人承認有追加
    地下室梯及外梯工程之意思，是上訴人請求前開第、、項部分之工資及工
    程款，並無理由；另本件系爭工程合約估價單第一項每層單價一萬一千元之樓梯
    白水泥磨石子工程費，已包含樓梯部分之磨石子梯腳費用，至於合約書估價單上
    第二項另外註明「磨石子梯腳單價每米八十元，以上實作實算含工料、清潔及打
    臘。」之部分，係指教室內之磨石子梯腳，但上訴人就教室內之磨石子梯腳最後
    並未施作，自無從請求上開第項之費用等語，資為抗辯。
二、上訴人主張其於民國八十六年七月二十日與被上訴人簽約承作台北縣汐止鎮金龍
    國小內梯共計四十九座磨石子梯工程及磨石子梯腳兩側工程，約定以每座單價一
    萬一千元計算，共計五十三萬九千元，被上訴人僅支付其中四十九萬元，尚保留
    十萬九千元未給付之事實，業據其提出合約書影本及估價單影本各一份為證，且
    為被上訴人所不爭執，並經原審判決確定，堪信為真實。
三、上訴人另主張被上訴人尚積欠前開第、、、項費用未給付，其中第項
    係原合約估價單上第二項所載實作實算部分，第、、項則係被上訴人要求
    上訴人追加工程之保留款及趕工所需之工資。被上訴人則以第項之費用已包含
    於一座一萬一千元之樓梯費用內，合約估價單上第二項之記載係指教室內之磨石
    子梯腳，但此部分上訴人並未施作，自無從請求報酬，至於第、、項費用
    則非屬承攬合約範疇，被上訴人並未要求上訴人追加工程，工資部分則已付清，
    是被上訴人並無支付之義務等語置辯。經查：
  (一)就上訴人主張之第項費用四萬六千五百元部分：上訴人主張此部分之費用，係
    兩造原合約書所附估價單上第二項所載「磨石子梯腳單價每米八十元，以上實作
    實算含工料、清潔及打臘。」之部分，且該費用並不包括在第一項每層單價一萬
    一千元之樓梯白水泥磨石子工程費中，蓋每層一萬一千元之樓梯單價實低於一般
    之行情價，兩造才會另行約定實作實算，惟此為被上訴人所否認，並抗辯以樓梯
    梯腳之磨石子費用已包含於第一項一萬一千元之範圍，該第二項所指係教室內之
    磨石子梯腳，但上訴人最後並未施作，自無從依第二項之約定請求報酬等情。經
    核兩造所不爭執之合約書估價單，其上僅記載：「樓梯白水泥磨石子每層單價一
    萬一千元（第一項）；磨石子梯腳單價每米八十元（第二項）；以上實作實算含
    工料、清潔及打臘。」之文字，並未明確註記「磨石子梯腳」係指何處之梯腳，
    則上訴人既主張第二項所指為樓梯部分之磨石子梯腳，並不包含於第一項之一萬
    一千元之範疇，且上訴人已依約施工等情，自應由上訴人就此有利於己之事實，
    負舉證責任。上訴人雖稱每層一萬一千元之樓梯單價，實低於一般之行情價，是
    該價格自不包含樓梯梯腳之磨石子費用，然究竟所謂一般行情價格應為若干，上
    訴人並未提供相關資料以供本院審酌，其所稱能否採信，已不無可疑。況承攬報
    酬之決定，雖或有一般行情價格可資參考，惟最後對價之決定，往往仍取決於施
    作者之施工能力、完工期限之長短、定作人要求之寬嚴、兩造信任關係之有無等
    項，縱算本件約定一層一萬一千元之單價確實低於一般行情價格，亦可能係受前
    開因素影響，尚不得逕認該價格即不包括樓梯梯腳磨石子之費用。上訴人對此有
    利於己之事實，又未能再舉證以實其說，是其主張被上訴人應再給付四萬六千五
    百元之樓梯磨石子梯腳費用（即其前開所述第項費用）部分，即不可採。
  (二)上訴人主張第、、項費用，均係訴外人即被上訴人之實際負責人余東錦要
    求追加多作之部分，被上訴人則以雖確曾要求上訴人多作合約範圍以外之工作，
    惟該部分純粹為點工，並已按日支付報酬，且上訴人所提之工程費用計算書影本
    ，格線以下之文字雖為被上訴人之法定代理人所書寫，然此係因雙方合作已十幾
    年，基於對上訴人之信任，被上訴人之法定代理人才會依上訴人所述之內容為如
    此之記載，並非被上訴人承認有追加地下室梯及外梯工程之意思等語，資為抗辯
    。是就上開三項費用首應審酌之點，厥在於訴外人余東錦要求上訴人追加合約範
    圍以外之工程，效力是否及於被上訴人？又該等追加其範圍究竟為何？經查：上
    訴人提出之工程費用計算書影本，固為上訴人單方製作，然在該計算書之格線下
    方，另有不同字跡之「５３９００元」、「視聽教室點工１５工＊２５００＝３
    ７５００元」、「地下室梯１６˙８７Ｍ＊５００元＝８４３５元」、「外梯１
    １３９７０元」等項記載，並經被上訴人之法定代理人自承是伊所寫，則姑不論
    訴外人余東錦是否真為被上訴人公司之實際負責人，有無代理公司對外為法律行
    為之權限，該等文字既經被上訴人之法定代理人記載於工程費用計算書上，即應
    認被上訴人有承認該等追加工程之意思。被上訴人雖辯以此係因雙方合作已幾十
    年，基於對上訴人之信任，才會依上訴人所述之內容為如此之記載，並非有承認
    追加工程之意思等情，然被上訴人長期從事工程營造之事業，雙方亦合作長達十
    年之久，對於工程費用之支付，並非無經驗之人，況工程費用涉及公司盈虧此等
    營業上重大事項，茍其並未要求上訴人追加工程，亦不願承認訴外人余東錦之行
    為，應於兩造結算工程費用之斯時，即對該等費用有所異議，始合交易常情，焉
    有僅憑兩造間長期信任關係，即全然不加審認請求項目與施作項目是否相符之理
    ？被上訴人上開所辯，顯不足採。是本件兩造間確有追加原工程合約範圍以外工
    作之合意，應堪認定。
  (三)至於追加工程之項目，茲審酌該工程費用計算書上被上訴人法定代理人記載之項
    目為「５３９００元」、「視聽教室點工１５工＊２５００＝３７５００元」、
    「地下室梯１６˙８７Ｍ＊５００元＝８４３５元」、「外梯１１３９７０元」
    四項，其中「５３９００元」經核與原契約約定四十九座樓梯之工程總價相符，
    應認係原工程總價之記載，而非追加之項目，其餘「視聽教室點工１５工＊２５
    ００＝３７５００元」、「地下室梯１６˙８７Ｍ＊５００元＝８４３５元」、
    「外梯１１３９７０元」三項，則均非原契約之範疇，故認被上訴人所承認之追
    加工程，應以「視聽教室點工」、「地下室梯」及「外梯」三項為限。
  (四)兩造既有追加「地下室梯」及「外梯」工程之合意，已如前述，又依兩造簽訂之
    合約書第五條，就工程款之給付，雙方有由被上訴人保留工程款百分之五待驗收
    後再行付清之約定，且衡諸就原契約四十九座樓梯共五十三萬九千元之工程款，
    被上訴人亦僅先支付其中四十三萬元，尚保留其餘十萬九千元未支付之情節，應
    認保留部分工程款係兩造之通常交易型態，且保留之比例不以書面約定之百分之
    五為限。從而上訴人本於兩造追加工程之合意，請求被上訴人另行給付外梯及地
    下室梯工程之保留款，合計一萬二千元（即前述第部分），為有理由，應予准
    許。至於上訴人另主張第項追加１１˙８６坪地面平台磨石子工資九千四百八
    十八元，及第項本工程雙併梯追加四工共一萬元工資部分，因尚不屬前揭兩造
    合意追加之範疇，上訴人又未再能舉證證明兩造確有追加此等工程之合意，以及
    確有此等費用之支出等項，則其第、項部分之請求，即屬無據。
四、綜上所述，上訴人本於承攬契約之法律關係，請求被上訴人再行給付一萬二千元
    ，為有理由，應予准許。逾此部分之請求，則無理由，應予駁回。原審就上開應
    准許部分，為上訴人敗訴之判決，尚有未洽，上訴意旨求予廢棄改判，為有理由
    ，爰由本院予以廢棄改判如主文第二項所示。至於上訴人之請求不應准許部分，
    原判決為上訴人敗訴之判決，經核於法並無不合，上訴意旨求予廢棄改判，為無
    理由，應駁回其上訴。
五、本件判決基礎已臻明確，上訴人雖另提出監察院民國九十年七月十二日（九十）
    院台業貳字第九○○七○六二一七號函影本一件為證，被上訴人亦提出台灣高等
    法院檢察署九十年度議字第四九一號處分書影本一紙為證，惟此均與本件待證事
    實無關，核與判決結果不生影響，爰不另一一論列，附此敘明。
六、據上論結，本件上訴為一部有理由，一部無理由，依民事訴訟法第四百三十六條
    之一第三項、第四百五十條、第四百四十九條第一項、第七十九條但書，判決如
    主文。
中      華      民      國    九十    年      八      月      一      日
                                  臺灣板橋地方法院民事第一庭
~B審判長法      官  許瑞助
~B      法      官  許瑞東
~B      法      官  劉元斐
右正本證明與原本無異
本判決不得上訴
中      華      民      國    九十    年      八      月      一      日
~B      法院書記官  洪惠玲


司法院資訊處製作；財團法人民間司法改革基金會備份。
